行　政　法　院　判　決　　　　　　　　　　　　　　八十八年度判字第七二五號
　　原　　　告　鎰譁實業有限公司
　　代　表　人　甲　○
　　訴訟代理人　乙○○
　　被　　　告　經濟部智慧財產局（原經濟部中央標準局）
右當事人間因新型專利異議事件，原告不服行政院中華民國八十七年七月二十一日台
八七訴字第三六八○六號再訴願決定，提起行政訴訟。本院判決如左︰
　　主  文
原告之訴駁回。
　　事  實
緣本件關係人儀信股份有限公司於民國八十五年七月二日以其「儀器架之直角三向接
頭」係設於儀器架的角隅，可在三個互相垂直的方向與儀器架框條組合；具有一約略
為方形的基座，基座相互垂直的三個平面，分別延伸出三個連接柱，每一連接柱內側
面開設有螺孔座，儀器架之框條套接於連接柱，藉螺釘自框條外部鎖合於螺孔座，以
便利整個儀器的組裝等情，向被告申請新型專利，經編為第00000000號審查
，准予專利。公告期間，原告以本案之技術特徵及達成功效已見於第0000000
0號「組合式儀器架」新型專利案（以下稱引證案），有違專利法第九十七條及第一
百零五條準用第二十七條第一項規定云云，對之提起異議。案經被告審查，為本案異
議不成立之審定，發給（）台專（判）○二○一六字第一三○八六九號專利異議審
定書。原告不服，提起訴願、再訴願均遭駁回，遂提起本訴。茲摘兩造訴辯意旨於
次：
原告起訴意旨略謂︰一、系爭案第00000000號『儀器架之直角三向接頭』係
為一違法之專利，故原告才於八十六年一月十六日對其提起異議，但在同年八月八日
即收到中標局判決異議不成立，原告不服於八十六年九月五日提出訴願申請，又於同
年十二月十五日收到經濟部訴願決定書判為訴願不成立之決定，但是訴願決定書之理
由並無法令人信服，故請求重新審核本案，並能以最合理的角度作出判決，以示公正
。二、首先要說的是引證案之公告日期雖然較系爭案晚而無法適用專利法九十八條第
一項第一款、第二款，但由於系爭案所運用之技術內容與引證案完全相同，故系爭案
仍違反專利法第二十七條『二人以上有同一之發明，各別申請時，應就最先申請時者
准予發明專利』，系爭案因與引證案為相同之專利，故仍不得依法取得專利，請明鑑
之。三、本案之主要爭議點係在於被異議案所揭露的技術早已經為相關業界廣泛地使
用且與本案之〞主要〞結構相同，原告在異議理由書中已經列舉了證據三、證據四可
以用來證明被異議案早已為業界所廣泛地使用的證明資料，原告認為被異議案既為一
公知之技術，依法當不應准予專利，然而，被告卻以該等證據與被異議案之結合方式
不同為由，而做為異議不成立之審定，其理由有多處不客觀，致漏洞百出，造成於法
有不公平之處，誠難令人信服；乃就客觀角度，針對異議審定理由探究被異議案與諸
項證據間之異同，並加以分析說明如后，俾供鈞院能詳加審查，並出做一公平之裁奪
，並能撤銷被告之原處分。四、原告在異議理由書中所舉的證據三、四確實可以證明
異議案所用之技術早已在提出申請之前已經被業界廣泛地使用，而最主要之爭議點在
於被議案之基座延伸連接柱，再將框條套接連接柱，直接以螺釘穿過框條螺孔螺合於
連接柱螺孔座，而引證案係以接頭延伸角柱，角筍套接角柱，螺釘穿過角筍延伸之鋁
片上圓孔和鄰接角筍延伸之十字滑漕內所置鐵塊之螺孔，以螺合鎖固，此案相關業界
之專業人士都會認定二案之間所運用之技術完全相同，不同的僅止於等效構件之替換
結構，難道以簡易可預期之構件替換即可剽竊原設計者辛苦的創作﹖再者，再訴願決
定、訴願決定持與原處分相同之論見駁回，其此種說法是相當不負責任的，僅以昧於
事實地就那些有『結合方式』之結構變化做為辯駁，其重點不在於利用何種結構之結
合固定，而重點是在〞整體〞技術改良係完全取決於早已公開之技術手法，此技術係
早已為技術人員所知，只不過在過去做此種之技術人員較不了解『專利』的精神，而
造成技術外而形成現今之習用技術，業界都有能力做，這並不是由被異議人所研究開
發出的，其只是將之加以複雜化而申請為專利而已，意圖獨佔該製造產業而已，因此
其僅是沿用習用之技術而創作出的，並非以其所謂獨創之方法而創作出的，請明鑑之
。五、另外，按已流通之產品，其製造技術之改進者，自認為有創新與改進之專利申
請人應有義務說明習用技術以及有所改進創作之部份，或其特點及新產生的功能或新
價值。而不是如本案之專利申請人故意隱瞞習用技術，憑空臆造為對舊技術有所改進
，但卻是提出更複雜之結構並以少許的繁複結構來迷惑審查委員，並將開倒車之技術
而自許為一種創新之技術，就好像是當今有人提出腳踏車之創作做為免能源的交通工
具之發明，而可以就摒棄其他交通工具的話，那真是非常地可笑。同樣地，如果僅以
被異議案之結合方式，那何必再去創造更為麻煩結合方式呢﹖所以可以得知被異議案
係欲以一『稍為修改習知之技術』而想達到壟斷市場的目的，想想看如果此一習用技
術可以得到專利的話，其會造成的訟累會有多大呢﹖我想那是非常地可怕的，目前許
多業者均不敢再接訂單製造該結構，因為怕觸犯專利，這已經造成許多業者的生計產
生困擾，而被異議人企圖以習用技術為其新型專利而以排他性來達到壟斷市場並排擠
早期同業的目的至為明顯。六、為使鈞院了解引證案違法之處，故再一次針對系爭案
與引證案之主要爭議點相互比對如下：（１）被異議案技術特點（３）中基座（１１
）相互垂直的三個平面上，分別延伸出三個連接柱（２１、２２、２３）（此部份與
引證案中之接頭（４）相互垂直的Ｘ、Ｙ、Ｚ三方向分別延伸出三個角柱相同）。（
２）被異議案技術特點（４）中每一連接柱（２１、２２、２３）的內側上開設有螺
孔座（２１２、２２２、２３２），以供儀器架的框條（３１、３２、３３）套接於
連接柱（２１、２２、２３）上，（此部份與引證案中接頭（４）具相互垂直的Ｘ、
Ｙ、Ｚ三方向之角柱以供儀器架之角筍（１、２、３）套接於角柱上相同）。故經查
證被異議案與引證案所揭露出來之『主要技術特點』乃完全相同，並非再訴願決定書
中以偏概全之理由可推翻，主要運用技術相同實不容置疑。七、經過上述將系爭案專
利範圍主要特徵及其構造與引證案詳細比對後，已可證明系爭案與引證案之技術內容
完全相同，在訴願審定書中審查委員雖稱系爭案在構造上與引證案稍有不同，但是其
所採用之〞技術內容〞卻是相同的，就算系爭案結構上與引證案稍有不同仍不得依此
作為狡辯其與引證案不同之理由，這是不合理的，若審查委員因系爭案此種結構上的
稍有不同就認為其與引證案不相同的話，專利制度便無法保護創作者的權益，因為在
新型新穎性判斷之領域中，所謂『相同之新型』，係指兩新型之〞技術內容〞相同而
言，相對地系爭案之技術內容與引證案相同，故不論其結構上是否稍有不同之處皆應
視為與引證案相同。而原告仍願意相信我國審查專利申請案件的訴訟法官不會全是如
審查委員或訴願委員一般地不客觀，茲提出訴訟，從客觀的角度來一條一條地闡述本
創作並解除審查法官的疑慮，進而懇求能從客觀的角度及正確地了解到本創作所具有
的實用性，早日能肯定創作人苦心的研究以維護我國設立專利法的精神，並求一公平
審慎的裁奪。（八）綜合上述，被異議案所揭露的結構裝置的技術思想和傳統技術相
同，對於相關產業界而言根本沒有任何貢獻，不具產業上之利用價值，反而會造成市
場秩序大亂，為此請求判決撤銷原處分，以維法紀。
被告答辯意旨略謂︰查引證案雖較本案申請在先，然在本案申請後才公告，且無資料
證實其在本案申請前已公開，難謂為本案申請前之既有技術、知識；又本案基座相互
垂直三方向延伸之連接柱均設螺孔，再將框條套接連接柱上，直接以螺釘穿過框條螺
孔螺合於連接柱之螺孔座上之構造，技術內容，與引證案接頭相互垂直三方向之三個
延伸角柱與角筍套接，其螺釘穿過角筍延伸之鋁片上圓孔和鄰接角筍延伸之十字滑槽
內所置鐵塊之螺孔，以螺合鎖固之構造，技術內容皆不相同，難謂為相同新型專利，
引證案不足證明本案申請前已有相同創作申請在先，而不符新型專利之要件。本局所
為本案異議不成立之審定並無違誤，本案原告之訴無理由，敬請駁回原告之訴。
　　理  由
按稱新型者，謂對物品之形狀、構造或裝置之創作或改良，為專利法第九十七條所規
定。又公告中之新型，任何人認有違反專利法第一百零五條準用第二十七條或第九十
七條至第九十九條規定而向專利專責機關提起異議者，依同法第一百零二條第一項規
定，除應備具異議書外，並應附具證明文件；從而有無違反專利法規定之情事，依法
應由異議人附具證據供查。本件原告以本案之技術特徵及功效已見於引證案，有違上
開法條之規定，對方提起異議。被告審查結果，以引證案由三個角筍、一接頭、鋁柱
、分格架及角架所組成，接頭由Ｘ、Ｙ、Ｚ三方向的角柱組成，第一角筍外部延伸出
兩鋁片，第二角筍外部延伸出三個十字滑槽，第三角筍外部延伸出一鋁片及一十字滑
槽，其主要特徵在於角筍的十字滑槽內容置數鐵塊，鐵塊中間皆設螺孔，角筍延伸出
來的鋁片則穿設數圓孔，當三個角筍和接頭分別組合後，利用螺絲穿過鋁片上圓孔和
鐵塊之螺孔後鎖固，以穩固組合支撐架。本案基座延伸連接柱，再將框條套接連接柱
，直接以螺釘穿過框條螺孔螺合於連接柱螺孔座之構造、技術內容，與引證案接頭延
伸角柱，角筍套接角柱，螺釘穿過角筍延伸之鋁片上圓孔和鄰接角筍延伸之十字滑槽
內所置鐵塊之螺孔，以螺合鎖固之構造、技術內容並不相同，難謂二者屬相同創作，
且本案組裝容易及快速之功效亦優於引證案。引證案不足以證明本案有違專利法第九
十七條及第一百零五條準用第二十七條規定，乃為本案異議不成立之審定。原告以本
案與引證案所運用之技術、結構均相同，應視為相同之專利，其差異之處僅在於結合
的方式。又本案功效不及引證案云云，訴經經濟部、行政院一再訴願決定除持與原處
分相同之論見外，並以訴稱本案製造困難、費時云云，並未提出具體資料以實其說。
又本案基座相互垂直三方向之連接柱均具螺孔，與三條框條套合後直接以螺釘連接；
引證案接頭相互垂直三方向之三個角柱與角筍套合，其直立角筍一鋁片與左右方向角
筍鋁片螺合鎖固，直立角筍另一鋁片與側角筍十字滑槽中鐵塊螺合鎖固；二者之接頭
結合結構，技術內容完全不同，引證案不能證明本案有違專利法第一百零五條準用第
二十七條規定。遂認原告所訴不可採，駁回其訴願及再訴願。揆諸首揭規定，原處分
及原決定並無違誤。茲原告起訴仍執前詞，謂本案技術早為相關業界廣泛使用，本案
基座延伸連接柱，再將框條套接連接柱，直接以螺釘穿過框條螺孔螺合於連接柱螺孔
座，與引證案以接頭延伸角柱、角筍套接角柱，螺釘穿過角筍延伸之鋁片上圓孔和鄰
接角筍延伸之十字滑槽內所置鐵塊之螺孔，以螺合鎖固，所運用之技術完全相同，僅
為等效構件之替換結構，不具產業上之利用價值云云。查本件於訴願、再訴願階段
，經檢附原申請卷、異議卷及訴願、再訴願理由書等相關證據資料，函送國立交通大
學審查鑑定結果，亦為與原處分及原決定相同之認定，認本案與引證案兩者整體結構
，結合技術完全不同，本案符合新型專利要件，有審查意見書附經濟部卷可稽。此項
經專業機構所為之審查鑑定，具有其專業性，客觀性及公正性，自足可信，原告仍指
兩者技術相同，顯係一己主觀之見，既未能舉確切證據以實，即不足取。其起訴意旨
難謂有理，應予駁回。
據上論結，本件原告之訴為無理由，爰依行政訴訟法第二十六條後段，判決如主文。
中    華    民    國     八十八      年      三      月     二十六      日
                    行 政 法 院 第 五 庭
                                審 判 長 評  事      廖  政  雄
                                         評  事      趙  永  康
                                         評  事      沈  水  元
                                         評  事      林  清  祥
                                         評  事      劉  鑫  楨
右  正  本  證  明  與  原  本  無  異
                                         法院書記官  郭  育  玎
中    華    民    國     八十八      年      三      月      三十       日
